臺灣高等法院刑事判決
109年度上訴字第3772號
上  訴  人  臺灣新北地方檢察署檢察官
被      告  鄭棋檣



上列上訴人因被告違反毒品危害防制條例案件，不服臺灣新北地
方法院109年度審訴字第1171號，中華民國109年7月30日第一審
判決（起訴案號：臺灣新北地方檢察署109年度毒偵字第1326號
），提起上訴，本院判決如下：
    主  文
原判決撤銷，發回臺灣新北地方法院。
    理  由
一、按依協商程序所為之科刑判決，不得上訴。但有刑事訴訟法
    第455 條之4 第1 項第1 款（撤銷協商合意或撤回協商聲請
    者）、第2 款（被告協商之意思非出於自由意志者）、第4
    款（被告所犯之罪非同法第455 條之2 第1 項所定得以聲請
    協商判決者）、第6 款（被告有其他較重之裁判上一罪之犯
    罪事實者）、第7 款（法院認應諭知免刑或免訴、不受理者
    ）所定情形之一，或協商判決違反同法第455 條之4 第2 項
    （法院應於協商合意範圍內為判決，所科之刑以宣告緩刑、
    2 年以下有期徒刑、拘役或罰金為限）之規定者，不在此限
    。對於協商判決之上訴，第二審法院之調查以上訴理由所指
    摘之事項為限。第二審法院認為上訴有理由者，應將原審判
    決撤銷，將案件發回第一審法院依判決前之程序更為審判，
    刑事訴訟法第455 條之10定有明文。
二、本件上訴人即被告甲○○（下稱被告）基於施用第一級毒品之
    犯意，於民國108 年10月10日10時許，在其新北市○○區○○路
    0 段000 巷00○00號居所內，以將第一級毒品海洛因置入香
    菸點燃吸食煙霧之方式，施用第一級毒品海洛因1 次。嗣於
    同日21時30分許，在桃園市○○區○○路00號前為警查獲，其在
    有偵查犯罪職權之警察發覺其上揭犯行前，主動交付第一級
    毒品海洛因1包（驗餘淨重0.2201公克），並供承前揭施用
    海洛因之犯行而接受裁判，復經警採集其尿液送驗，結果呈
    嗎啡、可待因陽性反應，經臺灣新北地方檢察署檢察官提起
    公訴，被告於原審法院就被訴事實為有罪之陳述，並請求認
    罪協商，原審法院同意後，由檢察官與被告於審判外進行協
    商，經當事人雙方合意且被告認罪後，再由檢察官聲請原審
    法院改依協商程序而為判決，原審法院遂依兩造協商合意內
    容，於109年7月30日以協商判決論以被告施用第一級毒品罪
    ，累犯，處有期徒刑6月，如易科罰金，以新臺幣1,000元折
    算1日，扣案之第一級毒品海洛因1包（驗餘淨重0點2201公
    克），沒收銷燬之。固非無見。
三、惟按：
  ㈠被告行為後，毒品危害防制條例第20條、第23條、第24條業
    經修正，並增訂第 35之1 條條文，經總統於109年1月15日
    公布，除第24條外，已於同年7月15日施行。毒品危害防制
    條例第20條第3項、第23條第2項分別修正為「依前項規定為
    觀察、勒戒或強制戒治執行完畢釋放後，『3年後』再犯第10
    條之罪者，適用前2項之規定」、「觀察、勒戒或強制戒治
    執行完畢釋放後，『3年內』再犯第10條之罪者，檢察官或少
    年法院（地方法院少年法庭）應依法追訴或裁定交付審理」
    。另增訂同條例第35條之1第2款規定「審判中之案件，由法
    院或少年法院（地方法院少年法庭）依修正後規定處理；依
    修正後規定應為不起訴處分或不付審理之裁定者，法院或少
    年法院（地方法院少年法庭）應為免刑之判決或不付審理之
    裁定」，亦即法院就審判中之施用毒品案件，應依上揭修正
    後規定處理，合先敘明。
　㈡觀諸毒品危害防制條例第20條第3項、第23條第2項之修法理
    由略以：施用毒品者具「病患性犯人」之特質，並參諸世界
    各國之醫療經驗及醫學界之共識，咸認施用毒品成癮者，其
    心癮甚難戒除，如觀察、勒戒或強制戒治執行完畢釋放後，
    3年後始再有施用第一級、第二級毒品之行為者，足見其有
    戒除毒癮之可能，宜再採以觀察、勒戒方式戒除其身癮及以
    強制戒治方式戒除其心癮之措施，為能放寬觀察、勒戒或強
    制戒治制度之適用時機，以協助施用者戒除毒癮，爰修正第
    20條第3項、第23條第3項等語。可知本次修法對於施用毒品
    者，認具有病患性犯人性質，對初犯採觀察、勒戒或強制戒
    治等治療方式以戒除其身癮及心癮，並放寬施以觀察勒戒或
    強制戒治之適用時機，倘前述觀察、勒戒或強制戒治後「3
    年後再犯」，顯見前所實施治療方式已足以遮斷其施用毒品
    之癮，為期自新，應裁定觀察勒戒，以協助施用者澈底戒除
    毒癮。但對於第3次（或第3次以上）再度施用毒品之時間，
    距最近1次觀察、勒戒或強制戒治執行完畢釋放後已逾3年者
    ，應適用同條例第20條第3項，抑或同條例第23條第2項規定
    處理，法律並未明確規定，惟基於罪刑法定之明確性原則、
    法條之文義解釋，參諸觀察、勒戒等治療處置乃結合醫師、
    觀護人、社工心理諮商等不同領域之專業人員參與之保安處
    分措施，其目的無非希望施用毒品者能戒斷毒癮，改變其病
    態行為，在憲法保障人身自由、生存權、健康權等基本人權
    之規範下，由國家在資源許可的範圍內，善盡維護國民身心
    健康的最低限度保護義務，且最高法院已明示該院95年度第
    7次及97年度第5次刑事庭會議決議，不再供參考（見最高法
    院109年8月11日第3次刑事庭會議決議及多數見解），應認
    第3犯（或第3犯以上）如距最近1次觀察、勒戒或強制戒治
    執行完畢釋放後已逾3年，足認前開治療療程已收初步實效
    ，應重啟處遇程序，再予觀察、勒戒或強制戒治之機會（最
    高法院109年度台上字第3240號、第4105號、第3826號判決
    意旨參照）。
　㈢又毒品危害防制條例第24條固於109年1月15日修正公布，迄
    未經行政院公告施行日期，亦即修正前規定「本法第20條第
    1項及第23條第2項之程序，於檢察官先依刑事訴訟法第253
    條之1第1項、第253條之2之規定，為附命完成戒癮治療之緩
    起訴處分時，或於少年法院（地方法院少年法庭）認以依少
    年事件處理法程序處理為適當時，不適用之。前項緩起訴處
    分，經撤銷者，檢察官應依法追訴。第1項所適用之戒癮治
    療之種類、其實施對象、內容、方式與執行之醫療機構及其
    他應遵行事項之辦法及完成戒癮治療之認定標準，由行政院
    定之」仍為現行有效之規定。是毒品危害防制條例於97年4
    月30日修正後，就18歲以上施用毒品者進入司法程序之戒癮
    治療方式，採取「觀察、勒戒或強制戒治」及「附命戒癮治
    療緩起訴」雙軌制，立法者旨在設計多元處遇，以達對施用
    毒品者有效治療、戒毒自新之目的，究應採機構或社區處遇
    方式，立法者賦予檢察官裁量權，「得」依職權於個案中具
    體審酌決定。準此，在同條例第20條第3項及第23條第2項修
    正施行後，有關同條例第24條規定之解釋及適用範圍，勢須
    參酌上揭修法意旨，在現行規範文義範圍內配合調整，以貫
    徹前述修法目的。從而，在施用毒品者第3犯（或第3犯以上
    ）如距最近1次觀察、勒戒或強制戒治執行完畢釋放後已逾3
    年者，檢察官仍得本於職權，就修正後毒品危害防制條例第
    20條第3項、第23條第2項及修正前毒品危害防制條例第24條
    等規定、立法目的，妥為斟酌、裁量是否聲請法院裁定觀察
    、勒戒或為附命完成戒癮治療之緩起訴處分，於此，法院原
    則上應尊重檢察官職權之行使，僅為有限之低密度審查。
　㈣按起訴之程序違背規定者，應諭知不受理之判決，為刑事訴
    訟法第303條第1款所明定。而初犯毒品危害防制條例第10條
    之罪者，或第3犯（或第3犯以上）距最近1次觀察、勒戒或
    強制戒治執行完畢釋放後已逾3年者，依現行毒品危害防制
    條例第20條、第23條、第24條等規定，本於上開對具治療成
    效之病患性毒品犯人，期能藉由強制治療之保安處分或社區
    處遇，戒除其身癮及心癮之立法本旨，均應經檢察官審酌、
    裁量採取「觀察、勒戒或強制戒治」或「附命戒癮治療緩起
    訴」之前置程序，行為人在觀察、勒戒或強制戒治執行完畢
    釋放後，或經「附命緩起訴」並完成戒癮治療後，3年內再
    犯同條之罪，或有第24條第2 項經撤銷緩起訴處分者，始符
    合檢察官應依法起訴或聲請簡易判決處刑之要件，否則即與
    法定訴追之要件不符，縱其間曾因犯施用毒品罪經刑事處罰
    且未滿3 年，然此既非屬上開規定之起訴要件，自不生影響
    （最高法院109年度台上字第3777號判決意旨參照）。而毒
    品危害防制條例第35條之1 第2 款後段規定「依修正後規定
    應為不起訴處分或不付審理之裁定者，法院或少年法院（地
    方法院少年法庭）應為免刑之判決或不付審理之裁定」之文
    義，所謂法院應為「免刑之判決」之情況，係以檢察官有應
    為不起訴處分之情形為前提，法院始能為免刑之判決，準此
    ，在檢察官尚未本於職權就具體個案斟酌、裁量後決定聲請
    法院裁定觀察、勒戒或為附命完成戒癮治療之緩起訴處分前
    ，法院無可審查檢察官是否為合義務性之裁量，自不宜逕依
    同條例第35條之1第2款後段規定，遽予認定有應為不起訴處
    分之情形而依職權裁定觀察、勒戒（或強制戒治）後為被告
    免刑之判決，應依首揭說明，認為本案訴訟條件欠缺且無從
    補正。至修正後毒品危害防制條例第35條之1 之立法理由固
    載明：「關於具體案件適用新舊法之說明如下：若該等案件
    於修正施行前已繫屬於法院或少年法院（地方法院少年法庭
    ）者，為求程序之經濟，法院或少年法院（地方法院少年法
    庭）應依修正施行後之規定處理，即應依職權為觀察、勒戒
    或強制戒治之裁定。依修正施行後之規定，受觀察、勒戒人
    無繼續施用傾向者或強制戒治期滿後，應為不起訴處分或不
    付審理之裁定者，法院或少年法院（地方法院少年法庭）應
    為免刑之判決或不付審理之裁定」。立法者於立法說明所為
    立法指示，固為法律解釋方法之一種，然「法官應依據法律
    獨立審判」、「行為之處罰，以行為時之法律有明文規定者
    為限。拘束人身自由之保安處分，亦同」，憲法第80條、刑
    法第1條均有明文，是法院於裁判時，首應依憑現行有效之
    法律，參酌法律規定之文義、目的、整體法律規範之體系為
    綜合判斷，尚非單憑立法理由說明為據。本院審酌本次毒品
    危害防制條例修法本旨及理由，認施用毒品者第3犯（或第3
    犯以上）如距最近1次觀察、勒戒或強制戒治執行完畢釋放
    後已逾3年者，檢察官仍得本於立法者所賦予之裁量權，依
    職權裁量是否聲請法院裁定觀察、勒戒或為附命完成戒癮治
    療之緩起訴處分，業如前述，則毒品危害防制條例第35條之
    1之立法理由認是類案件於修正施行前已繫屬於法院，法院
    應依職權裁定觀察、勒戒或強制戒治等旨，致使檢察官未及
    審酌、行使前揭裁量權，剝奪被告可能受為附命完成戒癮治
    療之緩起訴處分等非拘束人身自由處分之可能性，與同條例
    第20條、第23條之修正意旨及同條例第24條之立法本旨是否
    相合，尚非無疑，附此說明。 
四、經查，被告前因施用毒品案件，經國防部南部地方軍事法院
    以92年和裁字第223 號裁定送觀察、勒戒後，認無繼續施用
    毒品之傾向，於92年12月8 日執行完畢釋放出所，並由國防
    部南部地方軍事法院檢察署軍事檢察官以92年偵第887 號為
    不起訴處分確定。復因施用毒品案件，於94年間經送觀察勒
    戒，於94年6月10日執行完畢，並經臺灣彰化地方法院以94
    年度訴字第1773號判處有期徒刑8 月、5 月，應執行有期徒
    刑1 年確定。再（一）因持有毒品案件，經臺灣新北地方法
    院以105 年度簡字第7740號判處有期徒刑3 月確定；（二）
    因施用毒品案件，經臺灣彰化地方法院以106 年度訴字第33
    號判處有期徒刑6 月確定，上開（一）（二）所示之罪刑，
    經臺灣新北地方法院以106 年度聲字第2998號裁定應執行有
    期徒刑8 月確定，於106 年10月12日易科罰金執行完畢，有
    本院被告前案紀錄表在卷可佐。是被告於108 年10 月10日
    施用第一級毒品之行為，距離其最近1 次觀察勒戒執行完畢
    釋放後已逾3 年，揆諸前揭說明，應依修正後毒品危害防制
    條例第20條第3項、現行毒品危害防制條例第24條等規定，
    重啟處遇程序，並予被告「觀察、勒戒或強制戒治」或「附
    命戒癮治療緩起訴處分」之機會。檢察官未及適用修正後毒
    品危害防制條例等相關規定，針對個案具體審酌、裁量有無
    對被告附命完成戒癮治療之緩起訴處分之可能，逕予提起公
    訴，法院無可審查檢察官是否為合義務性之裁量而認定本案
    有應為不起訴處分之情事，應認檢察官就被告施用第一級毒
    品犯行提起公訴之起訴程序屬違背規定，且無從補正。從而
    本案具有刑事訴訟法第455 條之4 第1 項第7 款所定「應諭
    知不受理」之情形，即不得為協商判決。檢察官以本案具有
    「應諭知免刑」之情形而提起上訴，雖未指摘及此，惟原審
    判決此部分既有前揭可議之處，仍屬無可維持，應由本院將
    原協商判決撤銷發回臺灣新北地方法院，並不經言詞辯論為
    之。
五、據上論結，應依刑事訴訟法第455 條之10第1 項但書、第3 
    項、第455條之11第1 項、第372 條，判決如主文。
本案經檢察官劉仕國提起公訴，檢察官蔣政寬提起上訴。
中　　華　　民　　國　　109 　年　　11　　月　　27　　日
                  刑事第十三庭審判長法  官  王國棟
                                    法  官  曹馨方
                                    法  官　呂煜仁
以上正本證明與原本無異。
如不服本判決，應於收受送達後20日內向本院提出上訴書狀，其
未敘述上訴之理由者並得於提起上訴後20日內向本院補提理由書
（均須按他造當事人之人數附繕本）「切勿逕送上級法院」。 
                                    書記官　林廷佳
中　　華　　民　　國　　109 　年　　11　　月　　27　　日